臺灣高等法院民事判決
110年度上易字第264號
上  訴  人  陳煒仁
輔  佐  人  李朝真
被上訴人    許逸珺
訴訟代理人  林俊宏
            葉子瑋律師
上列當事人間請求拆屋還地等事件，上訴人對於中華民國109年1
2月17日臺灣臺北地方法院109年度訴字第3251號第一審判決提起
上訴，並為訴之追加，本院於111年2月23日言詞辯論終結，判決
如下：
    主      文
上訴及追加之訴均駁回。
第二審訴訟費用（含追加之訴部分）由上訴人負擔。
    事實及理由
壹、程序部分：
一、本件上訴人與原審原告陳李寶桂以伊等為坐落臺北市○○區○○
    段0○段000○0地號土地之分別共有人（應有部分各2分之1，
    下稱系爭土地），被上訴人未經伊等同意，無權占有系爭土
    地如原判決主文第1項所示臺北市建成地政事務所民國109年
    7月20日萬華土字第271號土地複丈成果圖編號Ａ部分（見原
    審卷第79頁，面積13.27平方公尺，下稱系爭Ａ部分土地），
    搭蓋建物，而無法律上原因，受有使用系爭Ａ部分土地之不
    當得利，致伊等受有損害為由，依不當得利法則，請求被上
    訴人返還伊等相當於租金之不當得利等情；因上訴人與陳李
    寶桂就系爭土地為分別共有人，應有部分各2分之1，故其等
    2人若對占有使用系爭土地之被上訴人有返還不當得利之債
    權存在，其給付非不可分，為可分之金錢債權，各共有人得
    按其應有部分請求返還所受利益（最高法院85年度台上字第
    2391號民事判決意旨參照），並無合一確定之關係，自無民
    事訴訟法第56條之適用，則本件僅有上訴人就上開不當得利
    之訴訟標的部分提起上訴，陳李寶桂無併列為上訴人之必要
    ，上訴人以此部分訴訟必須合一確定為由，主張其提起上訴
    之效力及於陳李寶桂云云（見本院卷第128頁），尚難可採
    。又上訴人以其為陳李寶桂之代理人為由，具狀為陳李寶桂
    訴訟參加云云（見本院卷第210頁）；惟查，上訴人並未提
    出陳李寶桂之委任狀，且陳李寶桂並未提起上訴，亦不符合
    視同上訴之規定，業已認定如前，復無依據再為訴訟參加，
    上訴人主張陳李寶桂得為訴訟參加云云，亦難可採。綜上，
    本件陳李寶桂應非第二審訴訟程序之當事人，先與敘明。
二、按於第二審為訴之變更或追加，非經他造同意，不得為之，
    但請求之基礎事實同一、擴張或減縮應受判決事項之聲明者
    ，不在此限，民事訴訟法第255條第1項第2款、第3款、第44
    6條第1項定有明文。查，本件上訴人於原審依不當得利法則
    ，請求被上訴人返還自108年1月2日起至109年4月28日止無
    權占有使用系爭Ａ部分土地所受有相當於租金之不當得利共
    計新臺幣（下同）15萬9010元本息；經原審判命被上訴人給
    付1萬7718元本息，駁回上訴人其餘之訴，上訴人不服，就
    上開敗訴本金部分14萬1292元（計算式：15萬9010元-1萬77
    18元＝14萬1292元）提起上訴，並就被上訴人於108年1月2日
    起至109年4月28日止無權占有使用系爭Ａ部分土地所受有相
    當於租金之不當得利追加請求34萬0990元（見本院卷第235
    至236、267至268頁）。核屬同一基礎事實，並擴張應受判
    決事項之聲明，且經被上訴人同意(見本院卷第318頁)，依
    上開說明，程序上並無不合，應予准許。 　
貳、實體部分：　　　　　　　
一、上訴人主張：伊與陳李寶桂分別共有系爭土地，應有部分各2分之1，被上訴人所有之臺北市○○區○○段0○段000○號建物即門牌臺北市○○區○○路000巷0弄00號房屋（下稱系爭建物）無權占有使用系爭土地中系爭Ａ部分土地，因此受有相當於租金之不當利益，致伊受有損害，伊得請求被上訴人返還自108年1月2日起至109年4月28日止無權占有使用系爭Ａ部分土地所受有相當於租金之不當得利共計50萬元等情。爰依不當得利法則，求為命被上訴人給付15萬9010元，及自起訴狀繕本送達翌日起算法定遲延利息之判決（原審除判命被上訴人給付1萬7718元本息外，並駁回上訴人其餘之訴。被上訴人就其敗訴部分，並未聲明不服。上訴人就其敗訴本金14萬1292元部分提起上訴；另就同一占有使用期間追加請求34萬0990元；未繫屬本院部分，不予贅述）。並於本院上訴聲明：㈠原判決關於駁回上訴人後開第㈡項之訴部分廢棄。㈡被上訴人應再給付上訴人14萬1292元。追加聲明：被上訴人應給付上訴人34萬0990元。
二、被上訴人則以：伊所有之系爭建物確實有部分無權占有使用
    系爭Ａ部分土地，伊願意自行拆除該部分建物，也同意返還
    自108年1月2日起至109年4月28日止無權占有使用系爭Ａ部分
    土地所受有相當於租金之不當得利與上訴人，惟此相當於租
    金之不當得利計算方式應按照土地法第97條第1項規定，以
    系爭土地申報地價年息百分之5計算為適當等語，資為抗辯
    。並於本院答辯聲明：如主文所示。
三、查，系爭土地為上訴人與陳李寶桂所分別共有，應有部分各
    2分之1；系爭建物為被上訴人所有，系爭建物有部分自108
    年1月2日起無權占有使用系爭土地中系爭Ａ部分土地之情形
    等情，有卷附土地及建物登記謄本、勘驗筆錄及複丈成果圖
    在卷可稽(見原審卷第15、23、73至79頁)，並為兩造所不爭
    執，堪信為真。
四、本件應審究者為上訴人請求被上訴人返還自108年1月2日起
    至109年4月28日止無權占有使用系爭Ａ部分土地所受有相當
    於租金之不當得利，有無理由？金額以若干為適當？茲分述
    如下：
㈠、按無法律上之原因而受利益，致他人受損害者，應返還其利
    益，民法第179條前段定有明文。而無權占有他人不動產，
    可獲得相當於租金之利益，此為社會通常之觀念（最高法院
    61年台上字第1695號民事判例意旨參照）。次按城市地方房
    屋之租金，以不超過土地及其建築物申報總價額年息百分之
    10為限，土地法第97條第1項定有明文；上開規定，於租用
    基地建築房屋準用之，同法第105條亦定有明文。所謂土地
    及建築物之總價額，依土地法施行法第25條規定，土地價額
    依法定地價；建築物價額則依該管市縣地政機關估定之價額
    而定。又所謂法定地價，依土地法第148條規定，係土地所
    有權人依該法規定所申報之地價。土地所有權人未於公告期
    間申報地價者，以公告地價百分之80為其申報地價，平均地
    權條例第16條前段亦有明文。又基地租金之數額，除以基地
    申報地價為基礎外，尚須斟酌基地之位置，工商業繁榮之程
    度，使用人利用基地之經濟價值及所受利益等項，並與鄰地
    租金相比較，以為決定（最高法院68年台上字第3071號民事
    判例意旨參照）。
㈡、經查：
　⒈系爭建物為被上訴人所有，而系爭建物有部分無權占有使用
    系爭Ａ部分土地，依一般社會通念，即受有使用該部分土地
    相當於租金之不當利得，並致系爭土地之所有權人即上訴人
    受有損害，上訴人依不當得利法則，請求被上訴人返還無權
    占有系爭Ａ部分土地期間所受相當於租金之不當得利，應屬
    有據。
　⒉本院審酌系爭土地位於臺北市○○區○○路巷內，附近均為住宅區，老舊建物居多，巷弄狹窄，鄰近龍山寺捷運站及萬華車站，系爭Ａ部分土地面積13.27平方公尺，被上訴人係在其所有之系爭建物旁以磚造1樓平房加蓋建物於系爭Ａ部分土地，加蓋之建物供被上訴人與友人聚會使用（見原審卷第15、23、53、79、90頁）等情；復參以系爭土地於108、109年間每平方公尺公告地價分別為5萬0500元、5萬0300元（見原審卷第15、33頁），依平均地權條例第16條前段規定，公告地價百分之80為其申報地價，則108、109年度之申報地價應分別為4萬0400元（計算式：5萬0500元×0.8＝4萬0400元）、4萬0240元（5萬0300元×0.8＝4萬0240元）；再依土地法第105條準用同法第97條第1項規定，以系爭土地申報地價即法定地價之年息百分之5為計算標準，認上訴人請求被上訴人返還自108年1月2日起至109年4月28日止，無權占有使用系爭Ａ部分土地所受有相當於租金之不當得利應以1萬7718元計算為適當【計算式：（108年度申報地價4萬0400元×13.27平方公尺×年息百分之5×364/365日數＋109年度申報地價4萬0240元×13.27平方公尺×年息百分之5×119/365日數）×上訴人應有部分2分之1＝1萬7718 元，元以下四捨五入】。
　⒊上訴人雖主張前開相當於租金之不當得利計算基準應以系爭土地交易市場價格計算土地價值，若以土地申報地價為計算基準，低估系爭土地價值，而有侵害上訴人財產權利之虞云云；惟土地法第97條第1項、第105條規定有關租金限制之規定，其立法意旨本重在防止哄抬租金，造成城巿居住問題，則除營業使用或曾有約定之租金等參考標準外，占有使用系爭土地相當於租金之數額，依首揭法條規定，應以申報地價為基礎，再參以前述被上訴人利用土地之經濟價值及所受利益等情形，以系爭土地申報地價之年息百分之5為計算標準為適當，上訴人主張應以市場交易價格為計算標準，尚難憑採。
　⒋依上說明，上訴人請求被上訴人返還自108年1月2日起至109年4月28日止所受相當於租金之不當得利共計1萬7718元，應有所據。 　　　　　　　　　　
五、從而，上訴人依不當得利法則，請求被上訴人給付1萬7718
    元，及自起訴狀繕本送達翌日即109年6月9日（見原審卷第4
    9頁）起至清償日止之法定遲延利息，為有理由，應予准許
    ；逾此部分之請求，為無理由，應予駁回。原審就上開不應
    准許部分，為上訴人敗訴之判決，於法核無違誤。上訴人指
    謫原判決此部分不當，求與廢棄改判，為無理由，應駁回其
    上訴。另上訴人就同一占有使用期間，依不當得利法則，追
    加請求34萬0990元部分，亦為無理由，應併予駁回。
六、本件事證已臻明確，兩造其餘之攻擊或防禦方法及所用之證
    據，經本院斟酌後，認為均不足以影響本判決之結果，爰不
    逐一論列，附此敘明。
七、據上論結，本件上訴及追加之訴均為無理由。爰判決如主文
    。
中　　華　　民　　國　　111 　年　　3 　　月　　9 　　日
                  民事第九庭    
                      審判長法  官  楊絮雲
                            法  官  陳賢德
                            法  官  張宇葭
正本係照原本作成。
不得上訴。
中　　華　　民　　國　　111 　年　　3 　　月　　9 　　日
　　　　　　　　　　　　　  書記官  李佳姿